【裁判字號】    99,簡上,906
【裁判日期】    991215
【裁判案由】    重利
【裁判全文】
臺灣板橋地方法院刑事判決             99年度簡上字第906號
上  訴  人
即  被  告  鄭名宏
上列上訴人因重利案件，不服本院於民國99年6 月23日所為99年
度簡字第3707號第一審刑事簡易判決（聲請簡易判決處刑案號：
99年度偵字第5472號），提起上訴，本院管轄第二審合庭判決如
下：
    主  文
上訴駁回。
    事  實
一、鄭名宏前因賭博案件，經本院以九十七年度簡字第二六五○
    號刑事簡易判決判處有期徒刑三月，於民國九十七年六月二
    日判決確定，嗣於九十七年七月十八日易科罰金執行完畢（
    本件構成累犯）。詎其猶不知悔改，透過友人施雅純之介紹
    得知朱惠娟需款孔急，竟基於以借貸金錢而牟取與原本顯不
    相當重利之犯意，於九十九年二月四日二十一時許，在臺北
    縣新莊市鴻鑫寶大樓前貸予朱惠娟新臺幣（下同）六萬元，
    約定借期一月，每三日為一期，每期利息六千元，並當場預
    扣一萬二千元之利息，實際上僅交付四萬八千元予朱惠娟，
    而取得月利率百分之二十五，相當於年利率百分之三百之與
    原本顯不相當之重利，由朱惠娟提供身分證影本，並簽立面
    額為六萬元之本票以為擔保。嗣鄭名宏於同日二十一時四十
    分許，在臺北縣中和市○○路六一一號巷口，經警攔查，並
    扣得上開本票及朱惠娟身分證影本各一紙，始查悉上情。
二、案經臺北縣政府警察局中和第二分局報請臺灣板橋地方法院
    檢察署檢察官偵查後，聲請簡易判決處刑。
    理  由
壹、程序方面：
    本件認定事實所引用之卷證資料，並無證據證明係公務員違
    背法定程序所取得，又檢察官及被告於本院準備程序及審判
    期日時均表示同意作為證據而不予爭執，且迄至言詞辯論終
    結前亦未再聲明異議，依刑事訴訟法第一百五十九條之五第
    一項之規定，本件認定事實所引用之證據，縱屬傳聞證據而
    不符刑事訴訟法第一百五十九條之一至第一百五十九條之四
    之規定者，仍均有證據能力。
貳、實體方面：
一、訊據被告鄭名宏固坦承於前揭時、地交付現金四萬八千元予
    被害人朱惠娟，約定上述還款方式，並收取朱惠娟簽發之本
    票、身分證影本等情不諱，惟矢口否認有何重利之犯行，於
    本院審理中辯稱：伊係民間互助會之會首，朱惠娟為會員之
    一，該次是首期，由朱惠娟得標，所交付朱惠娟之四萬八千
    元即合會金，並非借貸金錢收取重利云云。經查：
（一）被告於警、偵訊時均一致供稱：被害人朱惠娟於九十九年
      二月四日十八時許撥打伊電話表示欲向伊商借六萬元，嗣
      伊於同日二十一時在臺北縣新莊市鴻鑫寶大樓前，當場預
      扣一個月的利息一萬二千元，實際給付朱惠娟四萬八千元
      ，要求朱惠娟簽立面額六萬元之本票，作為借款之憑據，
      並告知朱惠娟以三日為一期，共分十期，每期還款六千元
      等語明確（見偵查卷第七頁、第八頁、第四十四頁、第四
      十五頁），核與被害人朱惠娟於警詢時所指陳被告於前揭
      時地交付四萬八千元予伊，對伊稱須先預扣一個月利息一
      萬二千元，每三日還款六千元，分十期，共須還款六萬元
      ，並由伊當場簽立面額六萬元本票一紙交予被告，因伊急
      需用錢才會向被告借款，只好答應此重利並簽立本票等情
      （見偵查卷第十八頁、第十九頁）相符，另證人施雅純於
      本院審理中亦結證稱：因朱惠娟缺錢，伊就介紹朱惠娟認
      識被告等語在卷（見本院九十九年度簡上字第九○六號卷
      第三十七頁背面），並有上開本票及朱惠娟身分證影本各
      一紙扣案可稽（見偵查卷第二十五頁、第三十五頁、第三
      十六頁），足認被害人前揭指訴非虛。而被告於本院審理
      中一改前詞，翻稱：前開交付朱惠娟之款項係合會金云云
      ，即非無疑。
（二）被告於本院審理中就所召集「互助會」之經過、參加之人
      員有幾人、標會方式、被害人出標金額、每一會份會款之
      基本數額及有無標單各節所為供述（見本院同上卷第三十
      九頁背面、第四十頁），均語焉不詳，難以憑信。又證人
      施雅純於本院審理中具結證述：伊曾參加被告召集的合會
      ，首期會款並非由會首取得，而是由得標會員預扣利息後
      取得會款，如果標二千元，可以拿到四萬八千元，每三日
      還款六千元，分十期還畢、「（有無覺得利息太高？）因
      為我當時急著用錢，沒有想那麼多。」、伊不知道被告召
      集之合會會員有幾人，均係由被告處理，伊只知道要付錢
      等情（見本院同上卷第三十七頁背面至第三十九頁），亦
      與一般合會首期合會金不經投標，由會首取得，其餘各期
      始由得標會員取得、會首應於每期標會後三日內，代得標
      會員收取會款，連同自己之會款，於期滿之翌日前交付得
      標會員之情形迥異，反之，被告所要求被害人還款之方式
      則與約定利息之消費借貸本質相同。綜上各節，益徵被告
      有關互助會之辯解顯非事實，不足採信。
（三）衡諸一般常情，倘被害人非需款甚急且告貸無門，自可向
      合法之金融業者，循正常管道借貸，無需透過友人引介向
      被告借款，而負擔如此高額利息，此觀之被害人前開警詢
      中所陳：伊因需款孔急，始向被告借款，並答應支付高額
      利息及簽立本票等語（見偵查卷第十九頁）即明，且依前
      述付息方式計算，被告向被害人所收取之利息折合週年利
      率高達百分之三百，遠超過民法所定週年百分之二十之約
      定最高利率，是被告確係乘被害人急迫之狀態下，貸以金
      錢而向被害人收取與原本顯不相當之重利，堪可認定。從
      而，本案事證明確，被告犯行洵堪認定，應予依法論科。
二、核被告所為，係犯刑法第三百四十四條之重利罪。又被告有
    如前述刑事科刑及執行情形，有臺灣高等法院被告前案紀錄
    一份在卷可查，其於受有期徒刑執行完畢五年內，故意再犯
    本件有期徒刑以上之罪，為累犯，應依法加重其刑。原審以
    被告犯罪事實明確，援引刑事訴訟法第四百四十九條第一項
    前段、第三項、第四百五十四條第二項、刑法第三百四十四
    條、第四十七條第一項、第四十一條第一項前段、刑法施行
    法第一條之一第一項、第二項前段等規定，並審酌被告之品
    行、生活狀況、智識程度，犯罪之動機、目的、手段，暨其
    犯罪後態度等一切情狀，量處被告拘役五十日，並諭知易科
    罰金之折算標準，認事用法均無違誤，量刑亦屬妥適，被告
    上訴空言否認犯罪，為無理由，應予駁回。至原審就前開借
    貸之月利率及年利率固分別誤載為「百分之二十」、「百分
    之二百四十」，然此並不影響最終判決結果，僅由本院逕予
    更正即可，附此敘明。
據上論斷，應依刑事訴訟法第四百五十五條之一第一項、第三項
、第三百六十八條，判決如主文。
本案經檢察官黃明絹到庭執行職務。
中    華    民    國    99    年    12    月    15    日
              刑事第八庭      審判長法  官  陳  鴻  清
                                    法  官  賴  彥  魁
                                    法  官  劉  安  榕
上列正本證明與原本無異
本件不得上訴。
                                    書記官  陳  盈  真
中    華    民    國    99    年    12    月    16    日
附錄本案論罪科刑法條全文：
中華民國刑法第344條
乘他人急迫、輕率或無經驗貸以金錢或其他物品，而取得與原本
顯不相當之重利者，處 1 年以下有期徒刑、拘役或科或併科 1
千元以下罰金。

司法院資訊處製作；財團法人民間司法改革基金會備份。
